最高法院民事判決　　　　　　　　　 110年度台上字第2497號
上　訴　人　洪 士 鈞
訴訟代理人　吳姝叡律師
被 上訴 人　鄭洪玉崑
　　　　　　林 麗 花
　　　　　　洪 世 菁

　　　　　　洪 世 凌

　　　　　　洪 世 欣
　　　　　　洪 士 琪
上六人共同
訴訟代理人　林政憲律師
　　　　　　林佳萱律師
　　　　　　伍思樺律師
被 上訴 人　徐 國 璋
上列當事人間請求協同辦理過戶登記等再審事件，上訴人對於中
華民國110年1月29日臺灣高等法院再審判決（107年度重再字第2
4號），提起上訴，本院判決如下：
    主  文
上訴駁回。
第三審訴訟費用由上訴人負擔。
    理  由
一、本件上訴人主張：前訴訟程序原法院106年度重上更㈠字第7
    0 號確定判決（下稱原確定判決）駁回伊及原確定判決共同
    上訴人洪陳淑瑩、洪世芬、洪佳璘、黃仁炫、黃靖淵、黃靖
    雅（下稱洪陳淑瑩等6人，與本件上訴人合稱伊等7人）之上
    訴，維持前訴訟程序第一審判決而命伊等7 人應協同原當事
    人洪文棟及被上訴人鄭洪玉崑（下稱洪文棟等2 人）就兩造
    之被繼承人洪彭瑞蘭所遺新勝股份有限公司股票20萬股、臺
    灣新光實業股份有限公司股票68萬5000股（下稱系爭股票）
    ，依前訴訟程序第一審判決附表（下稱附表）所示方式辦理
    移轉登記並返還予被上訴人，無視兩造於民國91年8 月28日
    簽立之協議書（下稱系爭協議）及遺產分割協議書（下稱分
    割協議書）明確約定系爭股票全數分配予伊等7 人，並未約
    定以系爭股票得抵繳訴外人洪文樑遺產稅者分歸伊等7 人取
    得之停止條件，縱有停止條件亦僅係系爭協議關於抵繳稅款
    之約定，不生效力，不影響系爭股票已分配予伊等7 人。且
    伊等7 人得改以洪文樑原持有之股份替代系爭股票用以抵繳
    洪文樑遺產稅，以符系爭協議維持各房持股原狀之意旨。竟
    錯誤解讀系爭協議第5 條所稱「替代抵繳」僅限可供抵繳部
    分，未審究兩造未達成系爭股票由三方各取得1/3 之協議分
    割合意，未能抵繳之系爭股票2/3 亦應由兩造按等分權利分
    配，遽認洪文棟等2人已分割取得系爭股票各1/3，得以系爭
    協議第4條、第5條為請求權基礎，請求返還附表所示股票暨
    協同辦理移轉登記，違反民法第98條、第99條、第153 條、
    第1141條、第1151條、第824 條第1項、第3項等規定，復違
    反經驗法則、論理法則及證據法則，適用法規顯有錯誤等情
    。爰依民事訴訟法第496 條第1項第1款規定，求為原確定判
    決及前訴訟程序第一審判決廢棄，被上訴人於前審之訴駁回
    之判決（未繫屬本院部分，不予贅述）。
二、被上訴人則以：上訴人顯係就前審認定事實、取捨證據及契
    約解釋之職權行使為指摘，與適用法規顯有錯誤有別；原確
    定判決亦無適用法規錯誤情形，上訴人提起本件再審之訴為
    無理由等語，資為抗辯。
三、原審審理結果，以：查洪彭瑞蘭所遺系爭股票既經其全體繼
    承人即洪文棟等2人及伊等7人協議分割，其公同共有關係已
    消滅，且上訴人所提再審之訴為無理由，上訴人之再審之訴
    起訴效力不及於洪陳淑瑩等6人，毋庸將洪陳淑瑩等6人併列
    為再審原告。又洪文棟等2 人與洪文樑均為洪彭瑞蘭之繼承
    人，洪彭瑞蘭、洪文樑相繼過世後，其等繼承人均未繳納遺
    產稅及罰款，乃由洪文棟等2人與伊等7人分別簽訂系爭協議
    及分割協議書。系爭股票經全體繼承人協議分割後，已為可
    分之物，洪文棟等2人與伊等7人三方各享有其1/3 權利，各
    取得1/3股數。系爭協議第1條及分割協議書第2條第2項第 1
    、2款雖約定系爭股票分配予洪文樑，由伊等7人補報列為洪
    文樑遺產等語，惟系爭協議第5條、第4條另約定系爭股票須
    全數用以抵繳洪文樑遺產稅，伊等7 人不得據為己有、抵繳
    前之股利與其他權利按三方權利分配行使。上訴人復曾陳明
    ：系爭協議係分割系爭股票之補充協議等語，故系爭股票雖
    經全體繼承人協議分割，惟分割方法依系爭協議所定之條件
    ，即不得認系爭股票全部分歸伊等7 人所有。又依洪陳淑瑩
    、上訴人於前訴訟程序所述當初協議之緣由，及系爭協議第
    1條、第5條記載內容，系爭協議立約當時，洪文棟等2 人與
    伊等7 人係預料系爭股票可全數用以抵繳稅捐，而抵繳洪文
    樑之遺產稅較諸抵繳洪彭瑞蘭之遺產稅更為有利，在確保系
    爭股票全數用於抵繳，不為伊等7 人據為己有之前提下，洪
    文棟等2人始同意將之分配予伊等7人，目的既在於抵繳洪文
    樑之遺產稅，倘未有抵繳之情形，自不得謂已全數分配予伊
    等7 人；系爭股票嗣經國稅局核定，僅洪文樑就該股票之應
    繼分1/3 範圍內准予抵繳，未能抵繳之系爭股票其餘部分，
    洪文棟等2人顯未同意由伊等7人保有；又系爭協議第5 條之
    適用，必以系爭股票可供抵繳洪文樑遺產稅為前提，否則即
    無「替代抵繳」可言。系爭股票2/3 既不能供抵繳之用，則
    以洪文樑原持有股份抵繳遺產稅，要非替代該部分系爭股票
    之抵繳，如該未能供抵繳之系爭股票歸上訴人所有，無異將
    之用於填補上訴人以洪文樑持股抵繳所減少之股數，其與系
    爭協議所揭示：系爭股票為供抵繳始分歸洪文樑，伊等7 人
    不得將系爭股票據為己有之意旨有違，且洪文棟等2 人無端
    喪失該股票，失去系爭協議維持各房持股平衡之本意。系爭
    協議第1條約定由伊等7人代繳稅款，係立約雙方基於系爭股
    票應全數用以抵繳遺產稅之合意，所訂定之條款，於系爭股
    票不能全數抵繳時，該約定之基礎即不存在，僅生洪文棟等
    2 人應如何返還上訴人代繳稅款之問題。上訴人既自陳系爭
    協議第4條「目前各方之權利」係指洪文棟等2人與伊等7 人
    各1/3，系爭協議第5條復約定：伊等7 人若違約將系爭股票
    據為己有，或使第三人所有，應負責追回之全數股票，洪文
    棟等2人與伊等7人三方各擁有其1/3權利。伊等7人取得之1/
    3股數已抵繳洪文樑遺產稅，所餘2/3股數既確定不能抵繳，
    洪文棟等2人自得依系爭協議之約定，請求伊等7人協同就附
    表所示股票依附表所示方式，辦理移轉登記並返還股票。乃
    斟酌兩造辯論意旨及調查證據之結果，依自由心證而為認定
    ，屬事實審法院依職權解釋意思表示認定事實之範疇，且所
    為之前揭判斷難認有違經驗法則，論理上亦未見有扞挌、矛
    盾之處，尚難謂適用法規顯有錯誤。從而，上訴人依民事訴
    訟法第496 條第1項第1款規定，提起再審之訴，為無理由，
    不應准許，為其心證之所由得。並說明上訴人其餘主張及聲
    明證據為不足取與無須再予審酌之理由，因而駁回上訴人之
    再審之訴，經核於法並無違背。
四、末查，洪彭瑞蘭所遺系爭股票既經其全體繼承人協議分割，
    其公同共有關係已消滅，上訴人所提再審之訴起訴效力自不
    及於原確定判決之共同訴訟人洪陳淑瑩等6 人，原判決未將
    洪陳淑瑩等6 人併列為再審原告，核無違誤。上訴人指摘原
    判決有消極不適用民事訴訟法第56條第1項第1款規定之違背
    法令情形，尚有誤解。上訴論旨，指摘原判決違背法令，聲
    明廢棄，非有理由。
據上論結，本件上訴為無理由。依民事訴訟法第481條、第449條
第1項、第78條，判決如主文。 
中    華    民    國   110    年    9     月    30    日
                      最高法院民事第五庭
                          審判長法官  袁  靜  文  
                                法官  林  金  吾  
                                法官  陳  靜  芬  
                                法官  石  有  為  
                                法官  許  秀  芬  
本件正本證明與原本無異
                                      書  記  官
中    華    民    國   110    年    10    月    20    日